臺灣彰化地方法院民事判決
                                    109年度重訴字第167號
原      告  黃泉河  
訴訟代理人  廖偉成律師
複代理人    王苡斯律師
被      告  黃偉智  

訴訟代理人  吳建寰律師
上列當事人間請求所有權移轉登記事件，本院於民國110年5月4
日言詞辯論終結，判決如下：
    主  文
被告應將如附表一所示土地及建物之所有權移轉登記予原告。
被告應將如附表二所示未辦保存登記建物遷讓返還予原告。
訴訟費用由被告負擔。
本判決第一項於原告以新台幣二百一十三萬七千九百七十元為被
告供擔保後，得假執行；但被告如以新台幣六百四十一萬三千九
百一十一元為原告預供擔保後，得免為假執行。
本判決第二項於原告以新台幣四十八萬六千一百三十四元為被告
供擔保後，得假執行；但被告如以新台幣一百四十五萬八千四百
元為原告預供擔保後，得免為假執行。
    事實及理由
一、原告方面：
  ㈠起訴主張略以：緣原告於97年間以被告名義及被告之三信商
    銀帳戶（帳號：00-0-0000000號、00-0-0000000號）經本院
    執行程序拍得門牌號碼為彰化縣○○鎮○○巷0000號樓房及鐵架
    廠房及其基地（下合稱系爭房地），借名登記於被告名下。
    嗣原告於109年9月21日以彰化南瑤郵局第000076號存證信函
    終止兩造間借名登記關係，並請求將前開不動產返還回復登
    記於原告名下，詎遭被告拒絕，爰依民法第541條第2項規定
    訴請被告將系爭房地之所有權回復登記予原告。
  ㈡對被告答辯之陳述：
  ⒈系爭房地確係原告出資購買。被告雖辯稱系爭房地已經贈與
    被告，歷來均由被告使用並繳納稅賦云云。惟原告係基於父
    子之情，為增加被告之信用才購買系爭房地並登記於被告名
    下，並交由被告無償使用，則被告於其使用期間內由其負擔
    房屋稅、地價稅等稅賦，符合常理，兩造間並無贈與關係。
    至於被告於103、107年間以系爭房地設定抵押向鹿港鎮農會
    辦理貸款，係被告經營事業需資金週轉，本應由被告還款，
    被告憑此辯稱原告已於97年間將系爭房地無償贈與被告，顯
    屬無稽。
  ⒉何況，若系爭房地已贈與被告，按理所有權狀等應交由被告
    保管以表明權利歸屬。但實際上所有權狀歷來均由原告保管
    ，被告從未向原告索討。被告明知系爭房地僅係借名登記予
    伊，甚為顯然。何況被告已於台中法院郵局存證信函自承系
    爭房地係借名登記。被告雖嗣後辯稱該函係他人代擬非其本
    意云云。惟縱由他人代擬，按理仍會檢視內容確認無誤才簽
    章寄發，遑論該函內容涉及私事不可能係他人捏造。被告辯
    稱伊誤解法律文字云云，無法採信。
  ⒊被告另指摘原告主張無書面可資憑佐云云。惟借名登記原屬
    無名契約，非以書面形式為必要。僅以係由原告出資、權狀
    由原告保管，即可推論原告係實質所有權人，僅借名登記於
    被告名下。爰以存證信函終止兩造間借名登記關係，並請求
    被告將系爭房地之所有權回復登記予原告。
  ㈢並聲明：⒈被告應將如附表一所示不動產所有權移轉登記予原
    告；⒉被告應將如附表二所示不動產遷讓返還予原告；⒊原告
    願供擔保請准宣告假執行；4.訴訟費用由被告負擔。
二、被告答辯：依謄本記載已足認系爭房地屬被告所有，原告就
    其主張伊係實質所有權人，應負舉證責任。被告不爭執系爭
    房地係原告出資購買，但購買之初已表明係贈與，並非借名
    登記。且系爭房地自97年起即由被告繳納相關稅賦；被告亦
    利用系爭房地經營事業，更於103年、107年間以系爭房地設
    定抵押權向鹿港鎮農會辦理貸款400萬元、350萬元，貸款本
    息亦由被告自行繳納等情，足徵被告確有使用收益系爭房地
    ，非僅登記於被告名下。原告以終止借名登記為由請求移轉
    登記系爭房地，為無理由。並為答辯聲明：1.原告之訴及假
    執行之聲請均駁回；2.訴訟費用由原告負擔；3.若受不利判
    決，願供擔保請准免假執行。
三、兩造不爭執事項：（見本院卷第221頁）
  ㈠門牌號碼為彰化縣○○鎮○○巷00○0 號房屋（含鹿港鎮鹿崙段39
    建號建物及其上未辦保存登記之廠房）及其基地（鹿港鎮鹿
    崙段724地號、726地號土地，重劃前為鹿港鎮草尾港段220-
    2 地號土地），係97年11月20日以拍賣為原因登記於被告名
    下。標購前開房地所需資金353 萬2800元、38萬4000元、19
    9 萬6800元係由被告黃偉智之三信商銀彰化分行帳戶出資。
  ㈡原告黃泉河借用被告黃偉智之三信商銀彰化分行帳戶及名義
    ，實際上由原告出資353萬2800元、38萬4000元、199萬6800
    元投標購買系爭房地。
  ㈢原證四即戶名黃偉智之存摺、支票票根、代收款項紀錄簿上
    字跡均為原告之筆跡。
  ㈣系爭房地之所有權狀均由原告保管中。
  ㈤原告於109年9月27日寄發彰化南瑤郵局第76號存證信函對被
    告表示終止系爭房地之借名登記關係。
  ㈥被告於109年9月28日寄發台中法院郵局第2477號存證信函回
    覆原告確有借用其三信商銀彰化分行帳戶出資購買系爭房地
    ，僅略稱原告未與被告會算完畢前，被告歉難將系爭房地移
    轉登記至原告名下。
  ㈦系爭房地之房屋稅、地價稅由被告自行繳納。
  ㈧被告分別於103年、107年以系爭房地作為抵押物向彰化縣鹿
    港鎮農會貸款400萬元及350萬元，並由被告自行繳納貸款本
    息。
  ㈨系爭房地移轉登記予被告後，即由被告經營之山銘商業有限
    公司（以下簡稱山銘公司）用來販售殯葬用品。　　
四、本件兩造爭執事項：（見本院卷第222、223頁）
  ㈠兩造間就系爭房地有無借名登記契約關係存在？
  ㈡如兩造間就系爭房地成立借名登記契約，原告得否以其終止
    借名登記契約後，依契約性質而當然發生之回復登記請求權
    及類推適用民法第541條規定對被告主張其應將系爭房地所
    有權移轉登記予原告、並將起訴狀附表編號4建物遷讓返還
    予原告？　
五、得心證之理由：
  ㈠本件原告主張伊於97年間以被告黃偉智之名義及利用被告黃
    偉智之帳戶，經本院97年度執字第3116號強制執行程序拍得
    系爭房地即門牌號碼為彰化縣○○鎮○○巷0000號樓房及鐵架廠
    房（含鹿港鎮鹿崙段39建號建物及相鄰鐵架廠房）及其基地
    （即鹿港鎮鹿崙段724、726地號土地），並將前開不動產登
    記於被告名下。嗣原告於109年9月21日以彰化南瑤郵局第00
    0076號存證信函向被告表明終止兩造間借名登記關係及請求
    回復登記予原告，被告於109年9月28日以台中法院郵局第00
    2477號存證信函覆須會算完畢才返還系爭房地等情，業據原
    告提出本院97年度執字第3116號強制執行事件相關函文、執
    行命令、權利移轉證書、收據、繳款憑證、土地及建物登記
    謄本、地籍圖謄本、土地及建物所有權狀、三信商銀活期存
    款存摺、支票存款存摺、代收款項紀錄簿影本、彰化南瑤郵
    局000076號存證信函、台中法院郵局002477號存證信函、10
    8 年度房屋稅繳款書等件為證（上均影本，見本院卷第19至
    第67頁），並為被告所不爭執，堪信屬實。至於原告主張系
    爭房地係借名登記予被告乙節，則為被告所否認，並以原告
    於97年間已將系爭房地贈與被告，兩造間並無借名登記關係
    等詞置辯。本院綜觀兩造前開主張及說明，整理如上揭兩造
    爭執事項所示爭點，判斷如下。
  ㈡按稱借名登記者，謂當事人約定一方將自己之財產以他人名
    義登記，而仍由自己管理、使用、收益及處分，他方允就該
    財產為出名登記之契約，其成立側重於借名者與出名者間信
    任關係，及出名者與該登記有關之勞務給付，具有不屬於法
    律上所定其他契約種類之勞務給付契約性質，在性質上應與
    委任契約同視，倘其內容不違反強制、禁止規定或公序良俗
    者，應賦予無名契約之法律上效力，並依民法第529條規定
    ，適用民法委任之相關規定（最高法院99年度台上字第1662
    號民事判決參照）。次按證明借名登記契約成立之證據資料
    ，不以直接證據為限，倘綜合其他情狀，證明由一方出資取
    得財產登記在他方名下後，仍持續行使該財產之所有權能並
    負擔義務者，非不得憑此等間接事實，推理證明彼等間存有
    借名登記契約（最高法院109年度台上字第222號民事判決參
    照）。是以判斷借名登記契約存否，除確有借名登記契約存
    在之直接證據外，非不得由係何人出面洽簽契約及出資購買
    ，或辦理貸款、繳納稅捐、出租他人，及所有權狀由何人保
    管等間接證據推認之。申言之，若借名登記契約之當事人間
    並無書面契約可佐，仍得以由何人出資、管理使用收益等客
    觀事實，推論兩造間有無借名登記關係存在。倘登記名義人
    就登記為其所有之財產，任令他人管理使用收益，並由該他
    人持有財產證明文件等異於常態之事實，無法提出合理可信
    之說明，即得推論雙方間有借名登記關係存在。經查：
  ⒈被告於109年9月28日以台中法院郵局002477號存證信函覆原
    告，並稱：「…因前開標的借名登記於本人名下時起，歷年
    之稅款、貸款等費用均由本人代為繳納，從而在台端未與本
    人會算完畢並給付債務前，本人歉難將前開不動產移轉登記
    至台端名下…。」等語（見本院卷第66頁），可知被告對於
    原告前以109年9月21日彰化南瑤郵局000076號存證信函主張
    系爭房地係借名登記於被告名下一節並不爭執，僅謂兩造間
    尚有債務須釐清，俟會算完畢及給付債務後可移轉登記。佐
    以系爭房地係由原告個人出資投標並拍得，有相關單據可佐
    （見本院卷第19至第31頁）；且系爭房地之所有權狀始終由
    原告保管，亦為兩造所不爭執，衡以我國國人就權狀所表彰
    意義之認知，通常認為等同於產權，且辦理移轉登記原則上
    亦應提出權狀為附件，是保管權狀者在通常狀況下，應可推
    認為真正所有權人。故由以上諸情互核，已足推論兩造間確
    有借名登記關係存在，且原告方為系爭房地之實質所有權人
    。
  ⒉至於被告雖辯稱伊寄發存證信函時未明瞭借名登記之法律意
    義致生誤解云云。然查原告寄發之彰化南瑤郵局109年9月21
    日第000076號存證信函表明：「…旨揭借名登記實際所有權
    人係本人，台端僅為登記名義所有人，本人與台端間存有委
    任關係，本人現因年事已高…欲終止上述借名登記委任關係
    ，並將旨揭借名登記不動產回復至本人名下…。」等語（見
    本院卷第60、61頁），顯見該函已明確表明原告係系爭房地
    之實際所有權人、被告僅登記名義人、兩造間存在借名登記
    之委任關係等情節，姑不論所載內容是否屬實，然被告當無
    誤解其涵義之可能。是被告辯稱伊原先對於「借名登記」之
    法律意義有所誤解云云，已難採信。
  ⒊被告另辯稱原告已於97年間將系爭房地贈與伊，並由伊繳納
    稅賦，及伊於103、107年以系爭房地為擔保向鹿港鎮農會辦
    理貸款等情，說明伊確有管理使用系爭房地，非僅單純出名
    云云。查系爭房地之房屋稅、地價稅等歷來均由被告繳納，
    固為兩造所不爭執，而系爭房地雖自97年間拍得以來即交由
    被告經營山銘商業有限公司販售殯葬用品使用，惟審酌兩造
    間係父子關係，原告將系爭不動產借名登記被告名下後，再
    出借被告使用符合事理之常，堪認其等就系爭房地另成立使
    用關係，並默示約定由借用人負擔繳納相關稅賦之責任。復
    參以被告前開存證信函指出上開費用係代墊性質，並要求被
    告返還，則前開費用性質為何，兩造間尚有爭議，即難認為
    前開被告支出之費用與使用系爭房地間具有對價關係，故認
    兩造間系爭不動產之使用另存在使用借貸關係，尚與常情無
    違，自不能單以系爭房地之稅捐係由被告繳納且由被告使用
    ，即率爾認定被告係所有權人。
　⒋至被告以系爭房地設定抵押權向鹿港鎮農會辦理貸款，固亦
    屬實。但以前後二次向鹿港鎮農會辦理貸款一情觀之，可知
    被告確有以貸款周轉資金之需求，而辦理貸款咸須提出所有
    權狀憑佐。是若被告已於97年間即受贈取得系爭房地之所有
    權，按理會自行保管系爭房地之權狀，以實際支配系爭房地
    。然而系爭房地之所有權狀卻始終由原告保管，則被告每次
    向系爭房地向金融機構辦理貸款時，自須尋求原告同意，是
    被告稱其得自行管理使用系爭房地云云，實非無疑，而堪認
    原告據此仍保有對於系爭房地之支配權限。故本院審酌兩造
    為父子至親關係，原告基於扶持之想法，因被告有營業及向
    金融機構借貸之需求，同意或不反對被告使用系爭房地，甚
    至提供相關資料使被告得以向金融機構辦理抵押借款，應屬
    通常，仍不能僅憑此遽謂兩造間就系爭房地有贈與關係存在
    。
  ⒌被告復辯稱原告無法舉證證明兩造間有借名登記契約存在云
    云。惟親屬間無論贈與或借名，因親情及信任關係，衡情鮮
    有事先預立或事後補立書面字據者，是此類贈與及借名登記
    關係存否之認定，鑑於取得相關之證據不易，依首揭論述，
    自非不可以由何人出資、何人管理使用收益、由何人持有財
    產證明文件等事實，佐以經驗及論理法則綜合認定以證明其
    與登記名義人間確有借名登記之合意存在。則以本件兩造間
    為父子關係，在原先關係親密之情形下，實難以要求原告提
    出曾與被告就系爭房地成立借名登記之證明文件。何況原告
    主觀上係為增加被告之信用方為借名登記，在父子之間更無
    可能要求逐一合意，自以概括合意為之，較孚常情。是以系
    爭房地既實際上係原告自行決意購入並支付價金，且購入後
    相關權狀亦由原告自行保管。由此事實，依經驗及論理法則
    ，已足推論兩造間就系爭房地有借名登記之概括合意。佐以
    被告亦不能就其主張兩造間有贈與關係存在之事實舉證以實
    其說，本院亦無從遽為對其有利之認定。是被告以原告無法
    舉證證明兩造間有借名登記之合意云云，亦無可採。
  ⒍從而，本院審酌系爭房地雖登記於被告名下，然起初確係原
    告出資取得；且系爭房地之所有權狀現仍由原告持有保管中
    ，系爭房地之管理處分咸須原告同意；佐以依被告函覆原告
    之內容並未爭執借名登記一事，反稱會算完畢則可返還等一
    切情節，揆之前揭判決意旨，原告主張系爭房地僅借名登記
    於被告名下，故附表一所示不動產真正所有權人及附表二不
    動產之事實上處分權人均為原告，附表二所示不動產係原告
    出借被告使用等節，均堪採信。
  ㈢本件原告請求之判斷：
　⒈訴之聲明第一項部分：
　⑴第按借名登記契約之性質與委任契約類同，倘其內容不違反
    強制、禁止規定或公序良俗者，應賦予無名契約之法律上效
    力，並應類推適用委任關係終止、消滅之規定（最高法院91
    年度台上字第2028號、91年度台上字第1871號判決意旨參照
    ）。又受任人因處理委任事務，所收取之金錢、物品及孳息
    ，應交付於委任人；受任人以自己之名義，為委任人取得之
    權利，應移轉於委任人；當事人之任何一方得隨時終止委任
    契約，民法第541 條、第549條第1項亦有明文。
　⑵本件兩造間就系爭房地有借名登記關係存在，業如前述，且
    核兩造間借名登記關係，並無違反強制、禁止規定或公序良
    俗之情形，並非無效，是依首揭說明，兩造間就系爭借名登
    記契約之權利義務關係，得類推適用民法委任之相關規定決
    之。則原告依前揭規定，自得隨時終止借名登記契約，並請
    求返還標的物。
　⑶查原告於109年9月21日以彰化南瑤郵局第000076號存證信函
    終止兩造間借名登記關係，並請求被告將系爭房地移轉登記
    於原告名下，有該存證信函影本附卷可佐（見本院卷第59至
    第63頁），則兩造間就系爭房地之借名登記關係，即因前開
    存證信函而終止。而系爭借名登記關係因終止消滅後，真正
    所有權人即原告自得依民法第541條規定，請求出名人即被
    告辦理系爭房地將附表一所示不動產所有權移轉登記予原告
    ，從而，原告訴之聲明第一項於法有據，應予准許。
　⒉訴之聲明第二項部分：
　⑴承前所述，兩造間除存在前開借名登記關係外，亦因原告允
    許被告使用系爭不動產之故，兩造間對於附表二所示不動產
    另存在使用借貸關係，因此，兩造間存在之契約關係並非僅
    有典型之借名登記契約，另包含使用借貸關係，故針對附表
    二不動產之使用權義關係，即應審酌民法對於使用借貸之相
    關規定。
　⑵借用人應於契約所定期限屆滿時，返還借用物；未定期限者
    ，應於依借貸之目的使用完畢時返還之。但經過相當時期，
    可推定借用人已使用完畢者，貸與人亦得為返還之請求。借
    貸未定期限，亦不能依借貸之目的而定其期限者，貸與人得
    隨時請求返還借用物。民法第470條定有明文。本件兩造間
    就附表二所示不動產之使用借貸關係並無期限之約定，核屬
    未定期限之使用借貸關係，則本件原告得否請求被告遷讓返
    還附表二所示不動產，應視本件得否依借貸目的定該不動產
    使用期限或已否使用完畢而定。
　⑶查附表二所示不動產係供被告經營山銘公司用來販售殯葬用
    品，為其借貸之目的，故衡量公司營業處所常有變更之情況
    ，並非不可變更，現實上亦未見有無法變更之情況，應認為
    本件無法依據借貸目的定附表二所示不動產之使用期限，依
    據前揭民法第470條第2項規定，貸與人即原告自得隨時請求
    返還附表二所示不動產。故原告以訴之聲明第二項請求被告
    遷讓返還附表二所示不動產，為有理由，亦應准許。本件原
    告雖未明確指出前開請求遷讓返還之法律依據，惟本院仍應
    本於法院適用法律之職權逕行援引該條規定，並於本件予以
    適用，併此說明。
六、綜上所述，附表一、二所示之不動產，均應係原告借名登記
    於被告名下無訛，原告並為附表一所示不動產之實質所有權
    人及附表二所示不動產之事實上處分權人。則原告類推適用
    委任之規定，終止前開借名登記關係後，出借名義人即負有
    將借名登記財產返還真正所有權人之義務。則原告既已以存
    證信函終止兩造間系爭借名登記契約，並在終止後，依民法
    第541條第2項之規定，請求被告將附表一所示土地及建物之
    所有權移轉登記予原告，為有理由，應予准許，爰判決如主
    文第一項所示。至原告另請求被告遷讓返還附表二所示未辦
    保存登記建物，亦無不合，同予准許，爰判決如主文第二項
    所示。
七、又本件兩造均陳明願供擔保請准聲請宣告假執行及免為假執
    行，爰酌定相當之擔保金額宣告之；並依聲請宣告被告預供
    擔保後得免為假執行。　　
八、本件事證已臻明確，兩造其餘主張與攻擊防禦方法及所提證
    據，經審酌後認與判決之結果不生影響，爰不一一論述，併
    此敘明。
九、據上論結，本件原告之訴為有理由，依民事訴訟法第78條、
    第390條第2項、第392條第2項，判決如主文。
中　　華　　民　　國　　110 　年　　5 　　月　　18　　日
                  民事第三庭    法　官　林于人
以上正本係照原本作成。
如對判決上訴，應於判決送達後20日內向本院提出上訴狀。如委
任律師提起上訴者，應一併繳納上訴審裁判費。
中　　華　　民　　國　　110 　年　　5 　　月　　18　　日
                      　　　    書記官　魏嘉信
附表一：
109年度重訴字第167號　                            所有權人：黃偉智        編 號 　　　　　　土　地　坐　落　　       面積   (㎡) 權利範圍   縣 市 鄉鎮市區 　 段　 小段  地　號   1 彰化縣  鹿港鎮  鹿崙段    724  2148.44   全部 2 彰化縣  鹿港鎮  鹿崙段    726   765.47   全部 

編 號 建號 基  地  坐  落 --------------- 建  物  門  牌 建築式樣主要建築材料及房屋層數    建物面積（平方公尺）  權利範圍       樓層面積   合　　計 附屬建物主要建築材料及用途  1 39 彰化縣○○鎮○○段000○000地號 --------------彰化縣○○鎮○○巷00○0號 加強磚造、 二層、 樓房農舍。 一層： 54.92二層： 54.92合計：109.84 ----------   全部 

附表二：
編 號 建號 基　地　坐　落 -------------- 建　物　門　牌 建築式樣主要建築材料及房屋層數     建物面積（平方公尺）  權利範圍         樓層面積     合　　計 附屬建物主要建築材料及用途  1 未辦保存登記建物 彰化縣○○鎮○○段000○000地號 --------------彰化縣○○鎮○○巷00○0號 磚及鐵皮、鐵架、 石棉瓦造、工業用、 廠房。 地面層：1914.14合計：1914.14 ---------   全部